【裁判字號】    88,自,682
【裁判日期】    890808
【裁判案由】    偽造文書等
【裁判全文】
臺灣臺北地方法院刑事判決                          八十八年度自字第六八二號
    自  訴  人  己○○
    被      告  癸○○○股份有限公司
    兼右代表人  辛○○
    被      告  乙○○
    被      告  萬泰商業銀行股份有限公司  設台北市○○○路○段三九號
    代  表  人  許勝發
    辯  護  人  丁○○
    被      告  甲○○
                壬○○
                戊○○
                丙○○
右列被告因偽造文書案件，經自訴人提起自訴，及檢察官移送併案審理（台灣台北地
方法院檢察署八十八年度偵字第五五七五、五五七六號），本院判決如左：
    主  文
戊○○、丙○○均無罪。
癸○○○股份有限公司、辛○○、乙○○、萬泰商業銀行股份有限公司、甲○○、壬○○均自訴不受理。
    理  由
一、自訴意旨略以：被告癸○○○股份有限公司（下稱凱吉公司）負責人即被告辛○○與被告乙○○，勾結被告萬泰商業銀行股份有限公司（下稱子○○○）行員即
    被告甲○○、壬○○、戊○○、丙○○四人，在被告凱吉公司向被告子○○○借
    款時，明知自訴人並未同意為被告凱吉公司擔任連帶保證人，竟偽造自訴人簽名
    於借據上之連帶保證人欄，使被告凱吉公司借得巨款。嗣後凱吉公司故意不交利
    息，被告子○○○明知自訴人並非連帶保證人，竟以偽造自訴人簽名之借據，矇
    騙台灣台北地方法院取得支付命令，及聲請假扣押查封自訴人醫院、住家等三間
    房屋，圖使自訴人為被告凱吉公司代償新台幣（下同）一億八千五百０四萬三千
    二百四十七元，因認被告凱吉公司、辛○○、乙○○、子○○○、甲○○、壬○○、戊○○、丙○○共同涉犯刑法第二百十條之偽造文書罪及第三百三十九條之
    詐欺取財罪嫌。
二、被告戊○○、丙○○無罪部分：
（一）按犯罪事實應依證據認定之，無證據不得推定其犯罪事實；另不能證明被告犯
      罪者，應諭知無罪之判決，刑事訴訟法第一百五十四條、第三百零一條第一項
      分別定有明文。又刑事訴訟法上認定犯罪事實所憑之證據，雖不以直接證據為
      限，間接證據亦包括在內，然而無論直接或間接證據，其為訴訟上之證明，須
      於通常一般之人均不至有所懷疑，而得確信其為真實之程度者，始得據為有罪
      之認定，惟採用間接證據時，必其所成立之證據，在直接關係上，雖僅足以證
      明他項事實，而由此他項事實，本於推理之作用，足以證明待證事項者，方為
      合法，若係憑空之推想，則尚非間接證據，且如未發現相當證據，或證據不足
      以證明，自不能以推測或擬制之方法，以為裁判之基礎，又告訴人之告訴（自
      訴人之自訴亦同），係以使被告受刑事訴追為目的，是其陳述是否與事實相符
      ，仍應調查其他證據以資審認，最高法院分別著有七十六年台上字第四九八六
      號、三十二年上字六七號、四十年台上字第八六號、五十二年台上字第一三○○號判例可資參照。
（二）自訴人認被告戊○○、丙○○涉犯偽造文書、詐欺等罪，無非以：上開借據中
      其中有被告戊○○為經辦負責核對印鑑、被告丙○○為主管負責審核之借據為
      論據。惟訊據被告戊○○、丙○○均否認有何自訴人指訴犯行。被告戊○○辯
      稱：其先前在儲蓄部，只負責核對借據上之印鑑與授信約定書之印鑑是否相同
      等語。被告丙○○辯稱：自訴人同意擔任連帶保證人，並辦理對保，因癸○○○未償還借款，子○○○才查封自訴人財產，絕無偽造文書及詐欺等語。經查
      ：被告戊○○、丙○○固均在被告子○○○工作，被告戊○○並在借款人為被
      告凱吉公司、自訴人為連帶保證人之借據上「核對印鑑」、「核對約定授信書
      」、「經辦」各欄位上蓋章，被告丙○○則在「主管」欄位上蓋章之事實，為
      被告戊○○、丙○○所是認，且有該借據附卷可稽；而自訴人確曾於八十二年
      一月十四日辦理對保，同意擔任借款人即被告凱吉公司連帶保證人，並在萬泰
      銀行授信約定書上親自簽名蓋章，由負責對保人員庚○○向自訴人說明借款人
      為何人，借款金額多少，且日後往來僅憑對保人留存印鑑辦理，不須本人親自
      簽名等情，業據證人即辦理對保人員庚○○證述在卷（見本院八十八年十一月
      八日訊問筆錄）。並有該授信約定書在卷足憑，自訴人亦不否認該授信約定書
      上之簽名、印章為其所親簽及蓋章，僅陳稱：雖在該授信約定書上簽名蓋章，
      然日後借據上連帶保證人欄亦須其親自簽名、蓋章始可對其發生效力。惟被告
      戊○○既依自訴人於授信約定書上所留存印鑑，比對借據上連帶保證人即自訴
      人印文無誤後，再交由主管即被告丙○○審核放款額度、利息計算等事項，方
      放款予被告凱吉公司，因被告凱吉公司事後無法依約清償借款債務，被告萬泰
      銀行在認自訴人屬連帶保證人，始依法定程序查封自訴人財產。則在自訴人未
      提出任何證據供本院查證被告戊○○、丙○○有何偽造自訴人署押印文及詐欺
      之情況下，即難認被告戊○○、丙○○有何偽造自訴人文書及詐欺之犯行。又
      縱若自訴人印章確遭被告辛○○、乙○○盜用冒蓋於上開借據之連帶保證人欄
      ，然在無證據證明被告戊○○、丙○○有何與被告辛○○、乙○○勾串，或有
      何共同犯意之聯絡或行為之分擔，亦難僅以憑空之推想或擬制之方法遽認被告
      戊○○、丙○○有何偽造文書、詐欺犯行。此外復查無其他積極證據足資證明
      被告戊○○、丙○○有何自訴人所指犯行，不能證明犯罪，揆諸上開說明，自
      應為被告戊○○、丙○○無罪之諭知。
三、其餘被告不受理部分：
（一）按不得提起自訴而提起者，應諭知不受理之判決，刑事訴訟法第三百三十四條
      定有明文，又同一案件經檢察官依（刑事訴訟法）第二百二十八條規定開始偵
      查者，不得再行自訴。但告訴乃論之罪，經犯罪之直接被害人提起自訴者，不
      在此限，民國八十九年二月九日修正公布，於同年月十一日生效之刑事訴訟法
      第三百二十三條第一項定有明文。則非告訴乃論之罪告訴人已先向檢察官提出
      告訴，經檢察官開始其偵查程序，而於檢察官偵查終結前，該告訴人就同一被
      告之同一犯罪事實向法院提起自訴，縱該自訴案件於上開刑事訴訟法第三百二
      十三條第一項規定於八十九年二月十一日生效前已繫屬於法院，此際仍應認該
      非告訴乃論案件之告訴人於檢察官偵查終結前就同一被告之同一犯罪事實所提
      起之自訴為不合法，其理由如下：
    １刑事訴訟施行法第二條規定：「修正刑事訴訟法施行前，已經開始偵查或審判
      之案件，除有特別規定外，其以後之訴訟程序，應依修正刑事訴訟法終結之。
      」，此即「程序從新原則」，是跨越刑事訴訟法修正前後之案件，以適用裁判
      時之法律為原則。又依該條文之規定，如案件適用「程序從新原則」顯有不妥
      ，則應有「法律特別規定」，方得排除該程序從新原則之適用，此即明示「特
      別例外規定」為立法機關之「立法權限」，劃定司法機關創法限制之立法意旨
      。
    ２再者，刑事訴訟法施行法第五條第一項之規定即屬於同法第二條所稱之特別規
      定，該條項係針對八十四年十月二十日公布之刑事訴訟法第三百七十六條，擴
      大不得上訴第三審案件所為之修正，修正前刑事訴訟法之規定得上訴第三審、
      然於修正後不得上訴第三審之案件，於修正生效前即已依據修正前刑事訴訟法
      合法繫屬各級法院時，若依據刑事訴訟法施行法第二條之規定，原應適用審理
      時之刑事訴訟法（指八十四年十月二十日修正後之新條文），而不得上訴第三
      審，然為排除該條程序從新原則之適用，立法機關則同步為刑事訴訟法施行法
      第五條第一項配合修正，特別就繫屬中案件為排除之規定。同此，刑事訴訟法
      施行法第五條第二項、第六條規定，亦為使依據舊法在法律修正前得合法繫屬
      之簡易程序案件、附帶民事訴訟案件，在法律修正後依據審理時法律不得提起
      簡易程序、附帶民事訴訟之案件者，所為排除「程序從新原則」之立法。由此
      可知，訴訟究否「合法」繫屬，法院並非僅於「訴訟繫屬時」為判斷即可，更
      應於審理終結時為審酌，即該「合法得提起訴訟之要件」，應自始至終於訴訟
      中存在，方屬「合法」繫屬；又依據立法機關多次修正刑事訴訟法時均同步修
      正刑事訴訟法施行法之情況以觀，立法機關並非無法想像上開特別例外規定之
      存在，應可排除立法機關不為規定係「未及想像」而漏未處理，故本次八十九
      年二月九日修正公布之刑事訴訟法，既未同步配合修正刑事訴訟法施行法之規
      定，堪認對於上開刑事訴訟法施行法第二條「程序從新原則」之規定，並無任
      何特別規定加以排除適用，是無論自訴案件繫屬法院之時間為刑事訴訟法第三
      百二十三條第一項規定修正生效之前或之後，均應適用新修正之刑事訴訟法。
    ３另就程序保障之觀點而言，當法院發現自訴人係不得提起自訴而提起自訴，並
      諭知自訴不受理之判決後，同一事實之原偵查案件於法院將原偵查卷證檢還檢
      察官後，檢察官即可繼續進行偵查，就當事人訴訟權益並無損害，且於原自訴
      案件中所得之訴訟資料亦得一併援用，就先前所進行之自訴程序亦無浪費。至
      該案於退回檢察署繼續偵查後，若認有起訴之必要，則先前所進行之自訴程序
      可謂對被告之保障更周密，倘偵查後認應為不起訴處分，則可免除法院、當事
      人時間、金錢等訴訟資源之不利益。
    ４綜上所述，依據刑事訴訟法施行法第二條程序從新原則之規定，自訴合法要件
      即應依修正後之刑事訴訟法第三百二十三條第一項規定處理，不問自訴案件之
      繫屬究係刑事訴訟法修正前或修正後而有不同。
（二）自訴人於八十七年九月十六日就本件同一事實向台灣台北地方法院檢察署，對
      被告凱吉公司、辛○○、乙○○、子○○○、甲○○、壬○○提出涉嫌偽造文
      書、詐欺等罪嫌之告訴，嗣自訴人於檢察官偵查程序終結前，復於八十八年七
      月九日就相同被告之相同犯罪事實向本院提起自訴，此有經台灣台北地方法院
      檢察署檢察官移送本院併辦之該署八十八年度偵字第五五七五、五五七六號案
      卷與本件之自訴狀可稽，而本件自訴人自訴上開被告之犯罪事實，均為非告訴
      乃論之偽造文書、詐欺等罪，揆諸上開說明，本件即屬不得由自訴人提起自訴
      之案件，而被告子○○○部分，因本件係屬諭知不受理案件，爰不經言詞辯論
      ，均逕為不受理判決之諭知。
四、台灣台北地方法院檢察署檢察官移送本院併案審理之八十八年度偵字第五五七五
    、五五七六號案件，因本件業已諭知自訴不受理之判決，自應將該案件退回檢察
    官另行偵查，併予敘明。
據上論斷，應依刑事訴訟法第三百零一條第一項、第三百三十四條、第三百四十三條
、第三百零七條，判決如主文。
中      華      民      國    八十九    年      八      月      八      日
                                  臺灣臺北地方法院刑事第五庭
                                      法  官  陳  容  正
右正本證明與原本無異。
如不服本判決，應於判決送達後十日內，向本院提出上訴狀 。
                                      書記官  林  妙  穗
中      華      民      國    八十九    年      八      月     十五     日


司法院資訊處製作；財團法人民間司法改革基金會備份。
